【裁判字號】    99,簡,28
【裁判日期】    991026
【裁判案由】    返還不當得利
【裁判全文】
臺灣臺中地方法院民事判決  99年度簡字第28號
原      告  甲○○
訴訟代理人  李振祥  律師
被      告  乙○○
上當事人間返還不當得利事件，本院於99年10月12日言詞辯論終
結，判決如下：
    主      文
原告之訴及其假執行之聲請均駁回。
訴訟費用由原告負擔。
    事實及理由
壹、兩造之聲明：
  一、原告：(一)被告應給付原告新台幣（下同）496,000元，及
      自起訴狀送達之翌日起至清償日止，按年息5%計算之利息
      。(二)原告願供擔保，請准宣告假執行。(二)訴訟費用由被告
      負擔。
  二、被告：(一)原告之訴及假執行之聲請均駁回。(二)訴訟費用由
      原告負擔。(三)如受不利判決，請准供擔保免為假執行。
貳、原告起訴主張：兩造之父黃義參於民國88年間不慎跌倒臥病
    ，多年來均由原告夫妻獨力照顧。依行政院主計處之統計資
    料，住於臺北市之居民98年度每人平均月之消費支出為24,6
    56元，又99年1月起至7月止黃義參之醫療費用每月20,129元
    ，以此計算照護黃義參每月平均支出約為44,785元，自88年
    至今原告已付生活、醫療等相關費用5,374,200元，扣除兩
    造之母曾阿滿所遺留之現款776,000元、黃義參之老人年金
    432,000元，原告尚代墊4,166,200元，黃義參共有子女6人
    ，前揭費用應由6名子女平均負擔，被告依法應負擔之1/6即
    為694,366元（4,166,200÷6＝694,366）。被告於上開期間
    對父親之生活起居漠不關心，僅自98年10月份起按月給付5,
    000元，原告代墊扶養費用，致原告受有經墊付金額之不當
    利益，爰依不當得利返還請求權，一部（於496,000元之範
    圍內）請求判決如聲明所示。
參、被告則以：黃義參臥病自88年起至94年5月均由曾阿滿聘僱
    菲傭照顧，或由私立濟陽養老院（現改稱財團法人凱華護理
    之家）照護，費用亦由曾阿滿支付，曾阿滿年老無其他收入
    ，僅靠夫妻兩人之老農津貼12,000元及子女每月各給10,000
    元，足供兩老生活所需，被告因無法親自照顧父母，期間亦
    10,000、20,000元的給父母親不曾中斷。94年5月16日曾阿
    滿死亡後，黃義參自94年6月7日起至95年3月13日止，由財
    團法人凱華護理之家照顧，原告自此時才開始照顧黃義參，
    其後又在95年3月13日將黃義參接回台北照顧。又曾阿滿死
    後留有遺產現金776,000元由原告管切結保管，用以支付黃
    義參每月所需之20,000元費用，不足時由老農津貼支應。自
    94 年6月起至98年12月止黃義參所需費用共計1,080,000元
    （20,000×54＝1,080,000），扣除曾阿滿之遺產776,000元
    後，不足之304,000元，黃義參94年6月起至98年12月之老農
    津貼324,000元（6,000×54＝324,000）已足以支應。又98
    年10月原告存證信函通知被告稱已無錢可照顧黃義參，被告
    即自98年10月之後按月匯款5,000元給原告，且被告曾於同
    年1 月27日前往原告住處探望黃義參時，卻被原告踢打成傷
    ，原告一再阻饒被告盡孝道等語，資為抗辯。
肆、經查：
  一、以下之事實為兩造所不爭，本院採為判決之基礎：
    (一)兩造為兄弟關係，兩造之父黃義參共育有5男2女，次男已
      死亡。黃義參（10年3月23日出生）因跌倒而臥病在床數
      年喪失行動能力。兩造之母曾阿滿生於12年，94年5月16
      日死亡。
    (二)黃義參自88年10月起至92年6月10日止由濟陽養老院照護
      ；92年6月10日起至94年6月10日止與幼弟、弟妹俞若梅同
      住台中；94年6月7日起至95年3月13日止由財團法人凱華
      護理之家照護；嗣於95年3月13日始由原告接回台北照顧
      。
    (三)原告在94年5月16日切結書載明：「媽媽身後800,000中77
      6,000由我（即原告）保管，剩餘24,000元加上媽媽身故
      勞保給付136,000仟元總共150,000元由大哥（被告）保管
      ，爸爸每月的20,000元費用94年6月8日起由776,000中支
      出，如不夠就由老人津貼支付，再不夠由兄弟姊妹支付…
      。」
    (四)被告自98年10月起每月匯款5,000元，共已匯款60,000元
      予原告。黃義參每月可領老農津貼6,000元。
    (五)黃義參名下擁有房屋一棟（台中縣新社鄉○○村○○路○
      段2號）、土地四筆，依財稅資料所示，財產總額共計為
      7,638,214元。
  二、兩造為黃義參之子，依民法第1114條第1款、第1115條第1
      款，為黃義參第一順序扶養義務人。惟同法第1117條第1
      項規定：「受扶養權利者，以不能維持生活而無謀生能力
      者為限」；所謂「無謀生能力」，是指工作能力，無能力
      工作固無謀生之能力，即使有工作之能力，但因有正當原
      因致不能工作者，能應認為無謀生能力，而「不能維持生
      活」，則是指財力，民法第1117條第2項規定：「前項無
      謀生能力之限制，於直系血親尊親屬，不適用之」，在直
      系血親尊親屬之扶養權利，仍以「不能維持生活」為前提
      。黃義參既為兩造之直系血親尊親屬，其扶養請求權之發
      生，仍受「不能維持生活」條件之限制。查黃義參於數年
      前臥病而喪失行動能力，此為兩造所不爭，兩造之妹黃秀
      禎於本院審理中亦證稱：黃義參自88年因失智跌倒受傷，
      慢慢的沒有運動，運動功能退化，到最後就臥床等語甚明
      （本院卷第116頁），黃義參既屬臥病在床，自無謀生之
      能力，惟黃義參名下尚擁有房屋一棟、土地四筆，依稅務
      電子閘門財產調件明細表所載，其房地現值總金額已達
      7,638,214元（本院卷第105頁），係屬有資力之人，並非
      不能維持生活，難認為對兩造有法定扶養請求權。
  三、況且，負扶養義務者有數人，而其親等同一時，應各依其
      經濟能力，分擔義務；扶養之程度，應按受扶養權利者之
      需要，與負扶養義務者之經濟能力及身分定之，民法第11
      15條第3項、第1119條分別定有明文，並非原告一人得決
      定其他同一順序扶養義務人應平均分擔，或黃義參受扶養
      之程度為何？原告主張其為扶養黃義參支出扶養費3,620,
      000元（本院卷第3頁起訴狀所載），或稱3,216,000元（
      本卷第43頁），或稱概約支出4,428,667元（本院卷第52
      頁）、5,374,200元（本院卷第119頁），即非法定扶養義
      務之履行，亦無法認係使被告免於法定扶養義務之負擔而
      受有利益。從而，原告依不當得利返還請求權，請求被告
      給付原告496,000元，及其法定利息，於法無據，應予駁
      回，假執行之聲請無所依附，應一併駁回。
  四、因本案事證已臻明確，兩造其餘主張陳述及所提之證據，
      均毋庸再予審酌，附此敘明。
伍、結論：原告之訴為無理由，依民事訴訟法第78條，判決如主
    文。
中    華    民    國    99    年    10    月    26    日
                  民事第二庭    法  官  王銘
正本係照原本作成。
如對本判決上訴，須於判決送達後20日內向本院提出上訴狀。如
委任律師提起上訴者，應一併繳納上訴審裁判費。
中    華    民    國    99    年    10    月    26    日
                                書記官  廖春玉

司法院資訊處製作；財團法人民間司法改革基金會備份。
